臺灣臺中地方法院民事判決
110年度重國字第4號
原      告  林燕梅  
            林慧玉  
            林正斌  
            林正堂  

            林育慶  
            林正章  
共      同
訴訟代理人  王仁祺律師
被      告  臺中市政府環境保護局

法定代理人  陳宏益  
訴訟代理人  吳佶諭律師
上列當事人間國家賠償事件，本院於民國110年11月12日言詞辯
論終結，判決如下：
    主    文
一、被告應給付原告林燕梅新臺幣741,531元，及自民國110年6
    月26日起至清償日止，按年息5%計算之利息。
二、被告應給付原告林慧玉新臺幣166,666元，及自民國110年6
    月26日起至清償日止，按年息5%計算之利息。
三、被告應給付原告林正斌新臺幣166,667元，及自民國110年6
    月26日起，至清償日止，按年息5%計算之利息。
四、被告應給付原告林正堂新臺幣166,667元，及自民國110年6
    月26日起，至清償日止，按年息5%計算之利息。
五、被告應給付原告林育慶新臺幣166,667元，及自民國110年6
    月26日起，至清償日止，按年息5%計算之利息。
六、被告應給付原告林正章新臺幣166,667元，及自民國110年6
    月26日起，至清償日止，按年息5%計算之利息。
七、原告其餘之訴駁回。
八、訴訟費用由被告負擔13%，餘由原告負擔。 
九、本判決第一項於原告林燕梅以新臺幣247,177元供擔保後，
    得假執行。本判決第二至六項於原告林慧玉、林正斌、林正
    堂、林育慶、林正章各以新臺幣5,556元供擔保後，得假執
    行。但被告就本判決第一項至第六項如分別以新臺幣741,53
    1元、新臺幣166,666元、新臺幣166,667元、新臺幣166,667
    元、新臺幣166,667元、新臺幣166,667元為原告預供擔保後
    ，得免為假執行。
十、原告其餘假執行之聲請駁回。 
    事實及理由
一、按依國家賠償法請求損害賠償時，應先以書面向賠償義務機
    關請求之；賠償義務機關對於前項請求，應即與請求權人協
    議，協議成立時，應作成協議書，該項協議書得為執行名義
    ；賠償義務機關拒絕賠償，或自提出請求之日起逾30日不開
    始協議，或自開始協議之日起逾60日協議不成立時，請求權
    人得提起損害賠償之訴，國家賠償法第10條第1項、第11條
    第1項前段分別定有明文。本件原告主張被告臺中市政府環
    境保護局（下稱臺中市環保局）應負國家賠償責任，已依法
    定程序先以書面向被告臺中市環保局為賠償請求，而經被告
    臺中市環保局於民國110年4月23日以台中環清字第11000378
    41號函拒絕賠償（參本院第39-54頁），堪認原告已踐行上
    開法條之起訴前置程序規定，合先敘明。
二、按訴狀送達後，原告不得將原訴變更或追加他訴，但請求之
    基礎事實同一，擴張或減縮應受判決事項之聲明，不在此限
    ，民事訴訟法第255條第1項第2款、第3款定有明文。查原告
    於起訴時原聲明為：⒈被告應給付原告林燕梅新臺幣（下同）
    3,244,080元，及自本起訴狀繕本送達之翌日起至清償日止，
    按年息5%計算之利息；⒉被告應給付原告林慧玉180萬元，及自
    本起訴狀繕本送達之翌日起至清償日止，按年息5%計算之利息
    ；⒊被告應給付原告林正斌180萬元，及自本起訴狀繕本送達之
    翌日起至清償日止，按年息5%計算之利息；⒋被告應給付原告
    林正堂180萬元，及自本起訴狀繕本送達之翌日起至清償日止
    ，按年息5%計算之利息；⒌被告應給付原告林育慶180萬元，及
    自本起訴狀繕本送達之翌日起至清償日止，按年息5%計算之利
    息；⒍被告應給付原告林正章180萬元，及自本起訴狀繕本送達
    之翌日起至清償日止，按年息5%計算之利息；⒎原告願供擔保
    請准予宣告假執行。（參本院卷第14頁）。嗣原告於110年9
    月13日言詞辯論審理時稱，其請求項目中，喪葬費用應縮減
    為595,730元，故訴之聲明有關原告林燕梅部分則更正為：
    被告應給付原告林燕梅3,095,730元，及自本起訴狀繕本送達
    之翌日起至清償日止，按年息5%計算之利息，其餘請求不變
    （見本院卷第113頁，筆錄雖記載請求3,075,730元，但原告
    林燕梅請求喪葬費用595,730元及精神慰撫金250萬元，合計
    即為3,095,730元，原告訴訟代理人於筆錄陳述之請求總額
    應係誤算，仍應以3,095,730元為原告林燕梅請求之金額）
    ，原告主張之原因事實同一，核屬減縮應受判決事項之聲明
    ，揆諸前開規定，應予准許。
三、原告主張：
　㈠緣被告臺中市政府環境保護局為公務機關，所屬公務員曾三
    旺係被告臺中市政府環境保護局大里清潔隊之隊員，平日從
    事駕駛垃圾車清運垃圾之公務，因：曾三旺係臺中市政府環
    境保護局大里清潔隊之隊員，平日從事駕駛垃圾車清運垃圾之
    業務，於109年2月10日下午4時許，駕駛車牌號碼000-00號自
    用公務大貨車（即臺中市政府環境保護局垃圾車），沿臺中市
    霧峰區峰堤路由東往西方向直行行駛，本應注意行車速度，應依速
    限標誌或標線之規定，且應注意車前狀況，並隨時採取必要之
    安全措施，而依當時天候晴、有日間自然光線、路面乾燥無缺
    陷及無障礙物、視距良好等情，客觀上並無不能注意之情事，
    竟疏未注意及此，貿然在速限為時速30公里之路段，以時速約
    50初公里之速度超速行駛，且未注意車前狀況，適其右前方有林健
    明騎乘車牌號碼000-000號普通重型機車，沿臺中市霧峰區峰
    堤路由東往西方向行駛，行經臺中市霧峰區峰堤路與吉峰西路之路
    口，欲左轉往臺中市霧峰區吉峰西路行駛，兩車在該路口發生碰
    撞，致林健民人車倒地，旋經送醫急救，仍因頭部外傷、顱腦
    損傷出血、創傷性休克併中樞衰竭而死亡，經本院109年度交
    訴字第277號判決行為人曾三旺犯過失致人於死罪，處有期徒
    刑捌月，因原告為往生者林健明之配偶林燕梅及子女林慧玉、林
    正斌、林正堂、林育慶、林正章，依法為其法定繼承人和有賠
    償請求權人，上開原告據此依國家賠償法第2條第2項、第5
    條、第9條第1項、第12條、民法第184條第1項、第191條之2
    前段、第192條第1、2項及第194條等規定，向被告請求賠償
    。
　㈡原告請求之項目及金額如下：
　⒈喪葬費用部分：595,730元。原告林燕梅於林健明死亡後處理相
    關之喪葬事宜，共計支付喪葬費用595,730元。（計算式：3
    60,730元＋25,000元＋210,000元＝595,730元）
　⒉精神慰撫金部分：
　⑴林燕梅部分為250萬元：伊與亡夫即被害人林健明結婚60餘年，
    婚後育有1女4男，回憶過往在與夫經營家庭時身無分文，家
    庭經濟異常艱困，務農兼打零工維生，為了扶養子女，必須省吃
    儉用，但夫妻間鶼鰈情深，彼此間互相依靠、依偎，從來沒
    有想過會有失去彼此的一天。過往困難時，例如曾因參加民間
    互助會，以備急用之需，但卻於21年前遇到經濟不景氣，民間
    互助會倒會，而身陷債務，至今尚欠四佰餘萬元，在死者有
    生之年每年均多多少少償還其欠款債務，並常對子女說無論如何
    欠人的一定得還清，這也成了其遺願，故夫婿身故後，兒子
    們也瞭解其父的心願就是還清其債務，所以兒女們均一致共識
    ，所有夫婿的賠償金全部做為償還其債務之用，以求夫婿能
    夠完成其心願，含笑九泉。治喪期間不見被告有何話語，其自
    持是公務員有國家可以代為賠償，也不見被告有任何真誠關懷
    慰問，被告犯後態度如此冷漠無情，惡劣不堪，是被害人家屬們
    的集體感受，伊送走亡夫，心理負擔沈痛無比，被告口惠實不
    惠的話語，及非真誠的道歉，懇請鈞院審酌體察上述情狀，
    給予公平合理之判決。
　⑵林慧玉部分為180萬元：伊為被害人林健民之長女，與父親林健民
    父女情深、感情深厚，並自幼受被害人之照料，伊雖已嫁為人
    婦並育有子女，但父親愛護之情不減，父親辛勞工作所得薪酬
    ，仍像過往照顧子女般，毫無私心的幫伊扶養子女，回憶過往
    ，以前還常常在工作閒暇之餘帶著小孫子到處外出旅遊，以
    前懵懂無知之小孫子當時還吵著要公公帶他們去他們最喜歡
    的動物園，但頃刻間竟天人永隔，使伊頓時失恃之痛慘絕人
    寰，又被告於事發之後尚未與被害人家屬即原告達成和解，
    似此惡劣行徑更致原告除喪親之痛之外二度創傷，因其行為使伊頓
    失慈父，身心俱疲、精神大受打擊，爰請求精神慰撫金180萬元。
　⑶林正斌部分為180萬元：家父車禍身亡後，頓時失去最敬愛的父
    親，身心備受打擊，總覺得無法把父親照顧好，讓他安享晚
    年，深感愧疚及自責，缺少了父親那種痛，自從父親走了才真
    正讓伊感受。伊家境從小就不好，兄弟姐妹5人都是由父母靠
    打零工養大，因深覺父親的辛勞，伊國中畢業就棄學幫忙賺錢
    養家，家父一生熱愛公益，服務社區守望相助隊30餘年，也因
    耳濡目染父親的無私奉獻精神，伊也參加梨山義消20餘年，擔任
    小隊長為社會盡點微薄之力，這些都是父親對伊的影響。子欲
    養而親不在，喪親之痛難以自持，頓失慈父身心俱疲、精神大
    受打擊，爰請求精神慰撫金180萬元。
　⑷林正堂部分為180萬元：父親過世後，無時無刻都在想念及懊悔
    ，在這段日子裡，只要看到爸爸的遺物，那種失落感就會籠罩
    上心頭，好似內心某一塊肉也跟著消失無比難受，真的很不
    願意接受這個事實。從小家境就不好，都是爸爸靠著務農及打
    零工養育長大，我們一家人感情都很要好，出了社會成家立業後
    ，才更明白父親的辛勞，所以選擇住在父親家附近才能就近照
    顧，經常過去聊天陪伴，且爸爸身體一直都很健康，一直期
    待著能再帶著爸爸全家人一起出遊，每年過年全家人一起圍爐
    溫馨的畫面依舊歷歷在目，可惜只能留在夜裡用眼淚去回憶及思念
    。父親已離世遠去，伊無法再承歡膝下，也無法回報父親養
    育之情，樹欲靜而風不止，子欲養而親不在，精神無異遭受莫大
    打擊，爰請求精神慰撫金180萬元。
　⑸林育慶部分為180萬元：面對與爸爸的生離死別，簡直就是用刀
    子捅伊的心啊，縱使伊有千般無奈萬般不捨，一貫慈祥善良的爸
    爸終究回不來了，如今，伊與爸爸近50年的幸福生活快樂情景都
    成了美好的回憶，多想再看看爸爸那慈祥的笑臉，多想再聽聽
    爸爸那親切的聲音，而這一切都只能在夢中實現。每當想起再
    看您最後一眼向您永久告別的時刻，每當想起下葬時的場面
    ，怎能不心如刀絞淚飛如雨，伊無法再承歡膝下，也無法回報
    父親養育之情，現今腦海中還是會浮現出父親最後臨走前的
    樣子，心中留下無法抹滅之傷痛，爰請求精神慰撫金180萬元。
　⑹林正章部分為180萬元：伊從小受父親最多的照顧，雖然家境
    艱困，但父親仍靠務農及打零工養育子女，自己有了家庭後才
    知道養家的辛苦，對父親為家庭的無私付出更是感念父親的偉
    大，才跟太太常提起要接父親來台南長住，好讓伊好好盡為
    人子女的孝道，誰知這突如其來的一場意外，竟奪走了敬愛的
    父親，人生就是這般的無奈，現在才有能力、時間好好回報他
    老人家時，他卻走了，頓失失恃之痛，爰請求精神慰撫金180萬元
    。
　⒊綜上所述，因本件被告所屬公務員曾三旺不法侵害之行為致各
    原告遭受所受損害，原告林燕梅請求被告賠償3,095,730元（
    計算式：喪葬費用595,730元+精神慰撫金2,500,000元=3,095,7
    30元），原告林慧玉、林正斌、林正堂、林育慶、林正章分別請
    求被告賠償精神慰撫金各180萬元。
　㈢訴之聲明：
　⒈被告應給付原告林燕梅3,095,730元，及自起訴狀繕本送 達之
    翌日起至清償日止，按年息5%計算之利息。
　⒉被告應給付原告林慧玉180萬元，及自起訴狀繕本送達之翌日起
    至清償日止，按年息5%計算之利息。
  ⒊被告應給付原告林正斌180萬元，及自起訴狀繕本送達之
　  翌日起至清償日止，按年息5%計算之利息。
　⒋被告應給付原告林正堂180萬元，及自起訴狀繕本送達之翌日起
    至清償日止，按年息5%計算之利息。
　⒌被告應給付原告林育慶180萬元，及自起訴狀繕本送達之翌日起
    至清償日止，按年息5%計算之利息。
　⒍被告應給付原告林正章180萬元，及自起訴狀繕本送達之翌日起
    至清償日止，按年息5%計算之利息。
　⒎原告願供擔保請准予宣告假執行。
四、被告則以：
　㈠由霧峰分局交通分隊刑案照片黏貼資料可見，被害人林健明
    係於事故路口先繞向路外，與提峰路呈90度面對吉峰西路的
    紅燈號誌後，驟然於1秒鐘內，由路外駛入事故路口，過程
    是以L型方式行駛，導致事故時是整個左側受到曾三旺駕駛
    之大貨車撞擊，2車呈現90度垂直狀態，也因此被害人顯然
    是主動要以待轉的方式左轉吉峰西路，卻未待號誌變化為綠
    燈，也未禮讓直行車即曾三旺所駕駛的大貨車，就驟然往吉
    峰西路前行進入事故路口，時間未及1秒鐘，對於曾三旺而
    言，縱使未有超速，以車速30公里行駛，考量感知時間、反
    應時間、煞車所需時間及距離，根本不及閃避被害人，據此
    可知曾三旺之超速與否與本件事故之發生無因果關係，且林
    健明驟然駛入曾三旺車前，曾三旺亦無過失。　
　㈡本件縱認被告成立國家賠償責任，然原告林燕梅雖請求250萬
    元精神慰撫金，其餘原告雖各請求180萬元精神慰撫金等云
    云，惟對於原告等人之相關身分、地位、經濟狀況之說明，
    與本院所調閱原告之稅務電子閘門資料差異甚鉅，原告所陳
    與事實不符，且如前所述，曾三旺縱認有過失，其足以感知
    、反應的時間實在不足，過失情節尚輕，反之林健明有前述
    驟然由路外駛入曾三旺車前等情，過失情節嚴重，審酌本件
    車禍情節、加害程度等情況，原告請求之金額也明顯過高。
    另依據臺中市車輛行車事故鑑定委員會中市車鑑0000000號
    鑑定意見書，鑑定意見載明：「林健明駕駛普通重機車，行
    至設有行車管制號誌交岔路口，行駛路肩至路口驟然左轉彎
    、未讓左後方直行車先行，與曾三旺駕駛自用大貨車，行經
    設有行車管制號誌交岔路口，嚴重超速行駛、致遇狀況煞閃
    不及，兩車同為肇事原因。」等語，及臺灣高等法院臺中分
    院110年度交上訴字第1078號判決，撤銷改判之主要理由在
    於考量被害人騎乘機車由路外進入車道左轉彎，未讓左後方
    直行車先行，亦同為肇事原因之過失程度，而撤銷改判減輕
    其刑，據此可知，縱使認為曾三旺有過失，被害人林健明之
    過失亦非常明確。是林健明於本件車禍為肇事原因，對於損
    害之發生與有過失，原告等人請求喪葬費、精神慰撫金等，
    縱認被告有賠償責任，亦均有民法第217條過失相抵規定之
    適用，且考量林健明驟然左轉彎之事實明確，縱使曾三旺已
    為相當注意，亦顯難以即時閃避等情，林健明之過失責任應
    屬較高，均應依法減輕或免除賠償金額。　
　㈢按保險人依本法規定所為之保險給付，視為被保險人損害賠
    償金額之一部分；被保險人受賠償請求時，得扣除之，強制
    汽車責任保險法第32條定有明文。是強制汽車責任保險之被
    保險人於該範圍內之損害賠償責任即因而解免。本件原告林
    正斌、林正堂、林育慶、林正章已各領取333,333元，原告
    林燕梅、林慧玉已各領取333,334元之汽車強制責任險賠付
    金額，此有車險理賠明細可證，縱認原告請求有理由，此部
    分之款項仍應於本件損害賠償請求中扣除。　
  ㈣答辯聲明：⒈原告之訴駁回。⒉如受不利判決，被告願供擔保
    ，請准免為假執行之宣告。
五、本院之判斷：　
　㈠原告主張：被告臺中市環保局為公務機關，所屬公務員曾三
    旺係被告臺中市環保局大里清潔隊之隊員，平日從事駕駛垃
    圾車清運垃圾之公務，於109年2月10日下午4時許，駕駛車牌號
    碼000-00號自用公務大貨車（即臺中市環保局垃圾車），沿臺
    中市霧峰區峰堤路由東往西方向直行行駛，本應注意行車速度，應
    依速限標誌或標線之規定，且應注意車前狀況，並隨時採取必
    要之安全措施，而依當時天候晴、有日間自然光線、路面乾燥
    無缺陷及無障礙物、視距良好等情，客觀上並無不能注意之情
    事，竟疏未注意及此，貿然在速限為時速30公里之路段，以時
    速約50初公里之速度超速行駛，且未注意車前狀況，適其右前方
    有林健明騎乘車牌號碼000-000號普通重型機車，沿臺中市霧峰
    區峰堤路由東往西方向行駛，行經臺中市霧峰區峰堤路與吉峰西
    路之路口，欲左轉往臺中市霧峰區吉峰西路行駛，兩車在該路口發
    生碰撞，致林健民人車倒地，旋經送醫急救，仍因頭部外傷、
    顱腦損傷出血、創傷性休克併中樞衰竭而死亡等情，有臺中
    市政府警察局霧峰分局道路交通事故現場圖及道路交通事故
    調查報告表㈠㈡、臺中市政府警察局霧峰分局交通分隊處理道
    路交通事故談話紀錄表、臺中市政府警察局交通事故補充資
    料表、亞洲大學附屬醫院司法相驗病歷摘要、時速表齒輪盤
    、路口監視錄影及行車紀錄器影像擷圖、現場照片等附卷可
    稽（見臺中地方法院檢察署109年度相字第311號【下稱相驗
    卷】第21頁、27-117頁），又曾三旺上開過失行為所涉過失
    致死案件，經臺中地檢署檢察官偵查後，經本院109年度交
    訴字第277號判決判處有期徒刑8月，曾三旺上訴後臺灣高等
    法院臺中分院110年度上交訴字第1078號判決仍認定曾三旺
    犯過失致人於死罪，然考量被害人亦有過失，改處有期徒刑
    6月，如易科罰金，以1,000元折算一日在案，並經本院依職
    權調閱本案相關刑事案件卷宗審核屬實，堪認原告前揭之主
    張為真實。
　㈡按因故意或過失，不法侵害他人之權利者，負損害賠償責任。
    汽車、機車或其他非依軌道行駛之動力車輛，在使用中加損害於
    他人者，駕駛人應賠償因此所生之損害。民法第184條第1項
    、第191條之2前段。再按行車速度，依速限標誌或標線之規
    定；按汽車行駛時，駕駛人應注意車前狀況，並隨時採取必
    要之安全措施，道路交通安全規則第93條第1項、第94條第3
    項定有明文。經查：
  ⒈曾三旺在速限為時速30公里之路段，以時速約50初公里之速度超
    速行駛，且未注意車前狀況，致生本件車禍，業經本院認定如
    前，曾三旺超速行駛、致遇狀況煞閃不及，肇致本案交通事
    故，則被告對本事故之發生自有違反前開注意義務之疏失甚
    明。又本件車禍事故經送臺中市車輛行車事故鑑定委員會鑑
    定結果，認為：「林健明駕駛普通重型機車，行至設有行車
    管制號誌交岔路口，行駛路肩至路口驟然左轉彎、未讓左後
    方直行車先行，與曾三旺駕駛自用大貨車，行經設有行車管
    制號誌交岔路口，嚴重超速行駛、致遇狀況煞閃不及，兩車
    同為肇事原因。」，此有臺中市政府車輛行車事故鑑定委員
    會109年6月15日中市車鑑字第1090001735號函附臺中市政府
    車輛行車事故鑑定委員會鑑定意見書（中市車鑑0000000案
    ）在卷可稽(見相卷第217-221頁反面)；嗣再送臺中市車輛
    行車事故鑑定覆議委員會覆議結果，認為：「林健明駕駛普
    通重型機車，行至行車管制號誌交岔路口，由路外進入車道
    左轉彎，未讓左後方直行車先行，與曾三旺駕駛自用大貨車
    ，行經行車管制號誌交岔路口，超速行駛、致遇狀況煞閃不
    及，同為肇事原因。」，此亦有臺中市交通事件裁決處110
    年1月28日中市交裁管字第1090100797號函附臺中市車輛行
    車事故鑑定覆議委員會覆議意見書（覆議字第0000000案）
    在卷可稽(本院109年度交訴字第277號【下稱交訴字第277號
    】卷第63-68頁)，與本院認定相同，曾三旺違返前揭道路交
    通安全規則，為造成系爭事故之原因，致被害人林健明死亡
    ，是曾三旺對系爭車禍事故之發生應負過失責任，堪以認定
    。
　⒉被告雖抗辯：被害人林健明在路口突然左轉彎，曾三旺反應
    不及，其超速與否與本件事故之發生無因果關係，曾三旺無
    過失云云。然曾三旺在速限為時速30公里之路段，以時速約50
    初公里之速度超速行駛，超速20公里以上，且其駕駛者為大貨
    車，加速後需要更長的煞車距離，依現場照片其煞車痕起點
    在路口停止線之前，故其抵達路口前已經開始煞車，但仍無
    法停住撞擊左轉之被害人林健明，其最終停止之位置也不過
    剛好越過路口中央的黃色網狀線（見相卷第63-69頁），如
    果曾三旺未曾超速，能早幾公尺停住，也許就不會撞擊被害
    人林健明。而且超速20餘公里，所產生之撞擊力道與依速限
    行駛不能同日而語，超速狀態下被害人林健明所受傷勢當然
    會更重。故曾三旺駕駛行為與本件車禍及被害人死亡之結果
    確有因果關係，被告前開抗辯不足採取。
  ⒊又依道路安全交通規則第102條第1項第7款規定，汽車行駛至
    交岔路口，其行進、轉彎，應依下列規定：轉彎車應讓直行
    車先行，被告固有上開過失，惟被害人林建明亦同有車行至
    行車管制號誌交岔路口，由路外進入車道左轉彎，未讓左後
    方直行車先行之違反道路安全交通規則之行為，本院認被害
    人林建明就系爭車禍事故之發生亦有過失。曾三旺固然嚴重
    超速，但被害人林建明當時已經行駛至路口外，一般駕駛人
    都會認為其將待轉，被害人林建明卻未注意後方來車突然左
    轉橫越道路，其行為非但違規，而且出人意料，危險性甚高
    。故審酌雙方之肇事原因、過失情節及程度等一切情狀，本
    院認雙方就本件損害之發生疏失情節相當，上開臺中市車輛
    行車事故鑑定委員會之鑑定意見書及覆議結果亦認定同為肇
    事原因，故本件車禍事故肇事責任，應由曾三旺及林建明各
    負50%過失責任。
　㈢按本法所稱公務員者，謂依法令從事於公務之人員。公務員於
    執行職務行使公權力時，因故意或過失不法侵害人民自由或權利
    者，國家應負損害賠償責任。依第2條第2項請求損害賠償者
    ，以該公務員所屬機關為賠償義務機關。國家賠償法第2條
    第1項、第2項、第9條第1項分別定有明文。再按國家損害賠
    償，除依本法規定外，適用民法規定，國家賠償法第5條定
    有明文。又按不法侵害他人致死者，對於支出醫療及增加生
    活上需要之費用或殯葬費之人，亦應負損害賠償責任。被害
    人對於第三人負有法定扶養義務者，加害人對於該第三人亦
    應負損害賠償責任；不法侵害他人致死者，被害人之父、母
    、子、女及配偶，雖非財產上之損害，亦得請求賠償相當之
    金額，民法第192條第1項、第2項、第194條分別定有明文。
    曾三旺為臺中市環保局大里清潔隊之隊員，屬依法令從事於公
    務之人員，被告為該公務員所屬機關，自應依前揭法律規定
    負損害賠償責任。茲就原告請求被告賠償之項目及金額，分
    別審酌如下：　　
　⒈原告主張被害人林建明死亡後，處理相關喪葬事宜，共計支
    付喪葬費用595,730元，業據提出一生禮儀服務公司葬儀流
    程選用、必用明細表、納骨塔及管理費發票收據等件為證（
    見本院卷第59-61頁），被告抗辯，上開葬儀流程支出無收
    據可憑，惟按一般生活常理，家人離世必定會有喪葬費之支
    出，茲按所謂殯葬費，係指收殮費及埋葬費用而言，此等費
    用是否必要及合理，應斟酌被害人及其家屬之喪禮習俗、宗
    教上之儀式、被害人之身分、地位及生前經濟狀況而定之，
    又殯葬之儀式，本在追念死者並慰撫生者，觀原告所提出之
    葬儀流程選用及必用明細表，其品名項目符合一般喪禮習俗
    、宗教上之儀式和民間信仰，其支出金額360,730元亦尚在
    一般社會大眾就喪葬費用支出的合理範圍內，此部分之請求
    ，核屬正當。另被告抗辯，納骨塔及管理費發票收據所載買
    受人均為原告林正斌，並非請求之原告林燕梅，原告林燕梅
    是否受有支出相關殯葬費之損害，尚無證據可以證明云云，
    然原告主張，當時在處理相關被害人喪事過程中，費用係由
    母親即林燕梅先支出，而洽接相關事宜委託其子林正斌出面
    ，因為老人家要處理喪葬事宜，選購靈古塔，雖然收據開具
    林正斌，但實際費用由林燕梅支出（見本院卷第114頁），
    核其主張，並無有違常理之處，且不論喪葬費用係由何人支
    出，均不影響被告應負擔之損害賠償責任，故原告主張原告
    林燕梅支出喪葬費用595,730元係有理由，應予准許。
　⒉按慰藉金之賠償，其核給之標準固與財產上損害之計算不同
    ，然非不可斟酌雙方身分資力與加害程度，及其他各種情形
    核定相當之數額（最高法院51年台上字第223號裁判意旨參
    照），是以慰藉金之多寡，應斟酌雙方之身分、地位、資力
    與加害之程度及其他各種情形核定相當之數額。其金額是否
    相當，自應依實際加害情形與被害人所受之痛苦及雙方之身
    分、地位、經濟狀況等關係決定之（最高法院85年度台上字
    第460號判決意旨參照）。按人命無價，親人遭車禍喪生，
    親情深重者，莫不哀慟終身，原告6人分別為被害人之配偶
    、子女，遽遭喪夫、喪父之變故，乃屬人生至慟，本院衡以
    原告之學經歷、身分、地位、財產狀況（見本院卷第121-15
    5頁，經本院依職權調取原告108年、109年稅務電子閘門資
    料查詢表為佐），系爭事故發生等一切情狀，本院認原告林
    燕梅之精神上損害以150萬元之精神慰撫金為相當，另原告
    林慧玉、林正斌、林正堂、林育慶、林正章各以100萬元之精神
    慰撫金為相當，逾此數額之請求，為無理由。
　⒊綜上所述，原告林燕梅得請求之損害賠償金額合計為2,095,7
    30元（595,730+1,500,000=2,095,730），原告林慧玉、林正
    斌、林正堂、林育慶、林正章得請求之損害賠償金額各為100萬
    元。
　㈣按損害之發生或擴大，被害人與有過失者，法院得減輕賠償
    金額或免除之，民法第217條第1項定有明文。曾三旺及被害
    人林建明就本件車禍應各負50%過失責任，業經本院認定如
    前，依前開說明，應減輕加害人即被告所屬公務員曾三旺之
    賠償金額，依前開比例減輕賠償金額後，被告應給付原告林
    燕梅1,047,865元（2,095,730×【1－50%】=1,047,865），被
    告應給付原告林慧玉、林正斌、林正堂、林育慶、林正章等各50
    0,000元（1,000,000×【1－50%】=500,000）。
  ㈤另按保險人依本法規定所為之保險給付，視為被保險人損害
    賠償金額之一部分；被保險人受賠償請求時，得扣除之，強
    制汽車責任保險法第32條定有明文。是強制險之被保險人於
    該範圍內之損害賠償責任即因而解免。因此原告上開得請求
    之金額均應扣除各項已領取之補償金後，如有剩餘方得再向
    被告請求賠償。本件原告林燕梅、林慧玉已因本件系爭事故
    受領強制汽車責任保險法理賠金333,334元，及原告林正斌
    、林正堂、林育慶、林正章已因本件系爭事故受領強制汽車
    責任保險法理賠金333,333元之事實，為原告所自承（見本
    院卷第105頁），是此部分之款項，自應於原告損害賠償請
    求中扣除，則原告林燕梅得請求被告賠償之數額為714,531
    元（1,047,865－333,334=714,531元），原告林慧玉得請求
    被告賠償之數額為166,666元（500,000－333,334=166,666）
    ，原告林正斌、林正堂、林育慶、林正章得請求被告賠償之
    數額各為16,667元（500,000－333,333=166,667）。　
　㈥按給付無確定期限者，債務人於債權人得請求給付時，經其
    催告而未為給付，自受催告時起，負遲延責任。其經債權人
    起訴而送達訴狀，或依督促程序送達支付命令，或為其他相
    類之行為者，與催告有同一之效力，民法第229條第2項定有
    明文。次按遲延之債務，以支付金錢為標的者，債權人得請
    求依法定利率計算之遲延利息。又應付利息之債務，其利率
    未經約定，亦無法律可據者，週年利率為百分之五，同法第
    233條第1項前段及第203條亦有明文。查原告對被告之損害
    賠償債權，核屬無確定期限之給付，本件既經原告起訴，起
    訴狀繕本於110年6月25日送達於被告，有送達證書可參（見
    本院卷第75頁），被告迄未給付，當應負遲延責任。是原告
    主張應自起訴狀繕本送達被告之翌日即110年6月26日起，至
    清償日止，按年息5%計算之利息，核無不合，應予准許。
六、綜上說明，原告6人依國家賠償法及民法侵權行為之法律關
　　係，請求被告應給付原告林燕梅741,531元，被告應給付原
    告林慧玉166,666元，被告應給付原告林正斌、林正堂、林
    育慶、林正章等各為166,667元，及均自110年6月26日起，
    至清償日止，按年息5%計算之利息，為有理由，應予准許；
    逾此範圍之請求，則屬無據，應予駁回。
七、本件事證已臻明確，兩造其餘攻擊防禦方法及舉證，核於判
    決結果不生影響，爰不一一論斷，附此敘明。
八、本件兩造均陳明願供擔保，各聲請宣告准予假執行及免為假
    執行，就原告勝訴部分，經核均無不合，爰分別酌定相當之
    擔保金額准許之。至於原告敗訴部分，其假執行之聲請已失
    所依附，應併駁回。
九、訴訟費用負擔之依據：民事訴訟法第79條。
中　　華　　民　　國　　110 　年　　12　　月　　3 　　日
               民事第五庭  法  官  王奕勛
以上正本係照原本作成。
如對本判決上訴，須於判決送達後20日內向本院提出上訴狀。如
委任律師提起上訴者，應一併繳納上訴審裁判費。
中　　華　　民　　國　　110 　年　　12　　月　　6 　　日
                           書記官  高偉庭